【裁判字號】    96,訴,2116
【裁判日期】    970320
【裁判案由】    居留事件
【裁判全文】
臺北高等行政法院判決
                                     96年度訴字第02116號
                              .
原      告  甲○
訴訟代理人  賴淑玲  律師
被      告  內政部
代  表  人  乙○○部長）住同.
訴訟代理人  丙○○
上列當事人間因居留事件，原告不服行政院中華民國96年4 月17
日院臺訴字第0960083574號訴願決定，提起行政訴訟，本院判決
如下：
    主  文
訴願決定及原處分均撤銷。
訴訟費用由被告負擔。
    事  實
一、事實概要：
    被告以原告於民國（下同）94年12月31日為臺北縣政府警察
    局三重分局通報行方不明，迄未撤銷協尋，行方不明期間逾
    3 個月，乃依大陸地區人民在臺灣地區依親居留長期居留或
    定居許可辦法（下稱居留定居許可辦法）第15條第1 項第2
    款及第45條第1 款規定，以95年5 月10日台內警境孝彤字第
    0950921370號處分書，廢止原告依親居留許可，註銷95年1
    月23日核發之第0000000000號依親居留證，請於收到處分書
    之翌日起10日內向被告警政署入出境管理局（下稱境管局，
    96年1 月2 日改制為被告入出國及移民署）申請出境證件出
    境，未依規定申請出境或逾期未出境者，得強制出境。原告
    不服，提起訴願，經遭駁回，遂向本院提起行政訴訟。
二、兩造聲明：
  (1)原告聲明：
    訴願決定及原處分均撤銷。
    訴訟費用由被告負擔。
  (2)被告聲明：
    原告之訴駁回。
    訴訟費用由原告負擔。
三、兩造之主張：
  (1)原告主張之理由：
    本件爭議只在94年12月31日至95年5 月10日間原告2 度行
      方不明，事實上2 次原告之去處都是其配偶黃證豈（原名
      ：黃盛裕）所知悉。
    原告與前配偶黃證豈（已協議離婚），在94年12月31日因
      細故爭吵，黃證豈將原告逐出家門，原告在臺灣舉目無親
      ，無處投靠，因此住在黃證豈的大姐黃琴惠（臺北市○○
      路115 巷3 弄8 號4 樓）家中，並由黃琴惠通知黃證豈有
      關原告的所在地，但黃證豈不但拒絕讓原告回家，反而將
      原告申報為失蹤人口。
    原告旋於10天後（即95年1 月9 日）即返回黃證豈位於臺
      北縣三重市○○○路之家中同居，但因原告並不知道遭黃
      證豈申報為失蹤人口，因此無從前往警局辦理撤銷協尋。
      而於農曆94年除夕前（即95年1 月中旬），由黃證豈將原
      告及黃證豈與其前妻所生之一對子女黃蓉及黃浦沂一起送
      回黃證豈的父親黃天直位於雲林縣東勢鄉○○村○○路30
      號之住處待產，原告並且一直住到5 月11日坐完月子返回
      三重市○○○○○段期間黃證豈亦曾三度到其父親的住處
      與原告團聚同住。
    原告在95年3 月24日清晨生產，由黃證豈的大哥的女兒開
      車及黃證豈的大嫂吳金貴陪同，送原告至雲林縣若瑟醫院
      生產1 子黃永昇，並且照顧原告坐月子至4 月底，因此吳
      金貴自原告於95年1 月中旬住到雲林公公家中，直到生產
      、坐月子，幾乎每天都與原告見面，原告並未行蹤不明。
  (2)被告主張之理由：
    依居留定居許可辦法第15條第1 項第2 款及第45條第1 款
      規定，大陸地區人民申請在臺灣地區依親居留期間，有行
      方不明紀錄2 次或1 次達3 個月以上，得不予許可；已許
      可者，得撤銷或廢止其許可；並於收到處分書之翌日起10
      日內申請出境證出境，未依規定申請出境或逾期未出境者
      ，得強制出境。被告所為廢止許可處分，並無違法或不當
      。
    依受理大陸地區人民行方不明人口案件登記表，原告臺灣
      配偶黃證豈在94年12月31日及95年6 月1 日共2 次向臺北
      縣政府警察局三重分局大同派出所通報原告行方不明。另
      黃證豈在95年4 月4 日之陳情書中說明：「一、原告趁其
      上班後即不知去向，直至94年12月31日9 時20分欲陪同原
      告至桃園中正機場離境返回大陸，原告藉口上廁所即離開
      機場不知去向，後於95年1 月2 日8 時30分向臺北縣政府
      警察局三重分局大同派出所報案請求協尋。二、本人未准
      許及委託後母許學英代為申請原告依親居留證照，所以原
      告出走這段期間，本人聲明不連帶保證原告在臺之責任。
      三、因原告離家出走已超過3 個月，目前去向不明，懇請
      鈞局撤銷原告依親居留證照。」按原告臺灣配偶黃證豈在
      95年6 月1 日臺北縣政府警察局三重分局大同派出所調查
      筆錄中說明，原告於94年12月31日9 時20分離家出走，俟
      95年5 月12日原告自動至派出所撤銷協尋，當日即不知去
      向。另在該調查筆錄中黃證豈亦提及，原告在臺依親對象
      除自己外，尚有1 名大陸籍友人綽號小李住於臺中，姓名
      、年籍、住於何處不詳，2 人均無法聯絡。而臺北縣政府
      警察局三重分局大同派出所出具之證明書中說明，原告於
      94年10月16日起至95年4 月25日之期間，未至該派出所申
      報流動人口。而原告有2 次行方不明紀錄，該紀錄係原告
      臺灣配偶黃證豈主動向大同派出所報案，被告對原告所作
      之處分，係依法行政。
    原告所提出之證明書都是原告的親屬，難免有偏頗。又時
      間經過這麼久，對於2 位證人黃蓉、黃浦沂的記憶有疑義
      。且被告係根據黃證豈的通報及陳情書為處分，黃證豈的
      證言與陳情書不相符合，是否有事後交換條件才為的陳述
      ，故黃證豈的證言不可採信。
    理  由
一、按居留定居許可辦法第15條第1 項第2 款規定「大陸地區人
    民申請在臺灣地區依親居留，有下列情形之一者，得不予許
    可；已許可者，得撤銷或廢止其許可：一....二、在臺灣地
    區依親居留期間，有行方不明紀錄2 次或1 次達3 個月以上
    。....」第45條第1 款規定「大陸地區人民有下列情形之一
    者，由境管局發給出境證件，並得限期於10日內離境或逕行
    強制其出境：一、依第14條第1 項、第15條第1 項規定撤銷
    或廢止其依親居留許可。....」，故本件之爭點在於原告有
    無「有行方不明紀錄2 次或1 次達3 個月以上」，亦即在94
    年12月31日至95年5 月10日間原告有無兩度行方不明：原
    告稱：事實上2 次原告之去處都是其配偶黃證豈所知悉的，
    第2 次離家也是因為原告配偶黃證豈在95年1 月中將原告送
    到雲林縣公公家待產，並非行方不明。被告抗辯：原處分
    是依據原告配偶黃證豈95年4 月4 日的陳情書及三重分局大
    同派出所的調查筆錄，故確定當時的情節是行方不明。
二、經本院訊問證人黃證豈（原告離婚的配偶），經具結後證稱
    （參本院卷p-80）：「（原告究竟有無行方不明？在94年12
    月31日至95年5 月10日間，情形如何？我是94年12月31日帶
    原告到機場坐飛機，原告不想回去，就跑到我大姐家，當天
    中午她就打電話告訴我。95年1 月中還沒有過農曆年前，我
    帶她回雲林待產，住在我父親那裡，雲林的房子是我的。當
    時因為嘔氣，我才提出95年4 月4 日的陳情書，實際上她人
    在哪裡我都知道。」、「（法官：提示陳情書予證人，詢問
    有無意見）陳情書所記載的內容都是不實在的，當時我都是
    為了嘔氣，所以才跑到派出所請他們為我書寫，我看完以後
    簽名並蓋手印。」、「（法官提示95年3 月13日警訊調查筆
    錄予證人，詢問有無意見）這也是我嘔氣所作的筆錄，當時
    原告在我雲林的家裡。筆錄警方有唸給我聽，我聽完後才蓋
    手印。」，則被告據以處分之依據，均經證人黃證豈翻供之
    。而證人黃證豈前後供述不一，是否當庭之陳述為可信，當
    有續行調查釐清之必要。
    經查，黃證豈將原告及黃證豈與其前妻所生之一對子女黃蓉
    及黃浦沂一起送回黃證豈的父親黃天直位於雲林縣東勢鄉○
    ○村○○路30號之住處待產，原告於95年3 月24日產下一子
    有雲林縣若瑟醫院出具之出生證明書（參本院卷p-16）可證
    ，其中並載明原告之現居所為「雲林縣東勢鄉○○村○○路
    30號」，而該址為黃證豈的父親黃天直之住所亦有黃證豈之
    戶籍謄本（參本院卷p-17）供參，可見原告確實於黃證豈的
    父親黃天直位於雲林縣東勢鄉○○村○○路30號之住處待產
    ，並無行方不明之情事。況陪同前往之黃蓉及黃浦沂（黃證
    豈與其前妻所生之子女）亦當庭陳稱「我們是陪媽媽（指原
    告）去阿公家生小孩，是爸爸帶我們去的，當時媽媽大肚子
    ，媽媽在阿公家生的小孩（參本院卷p-82）」，足見證人黃
    證豈當庭之陳述為可信，則原告第2 次離家是因為原告配偶
    黃證豈將原告送到雲林縣公公家待產，而非行方不明。
三、就此，原告配偶黃證豈在95年1 月中將原告送到雲林縣公公
    家待產業經確認，即使94年12月31日原告到機場而不想離境
    ，是否跑到前配偶黃證之大姐家未經審認，本案爭點在94年
    12月31日至95年5 月10日間原告有無兩度行方不明（行方不
    明紀錄2 次或1 次達3 個月以上），亦足以釐清。原告並無
    居留定居許可辦法第15條第1 項第2 款規定之「在臺灣地區
    依親居留期間，有行方不明紀錄2 次或1 次達3 個月以上」
    之情事，原告聲明求為撤銷訴願決定及原處分，即無不合，
    應予准許。本案事證已臻明確，兩造其餘攻擊防禦方法毋庸
    一一審究，就此敘明。
四、據上論結，原告之訴為有理由，爰依行政訴訟法第98條第1
    項前段，判決如主文。
中    華    民    國    97    年     3    月   20     日
                       臺北高等行政法院第三庭
                                 審判長法  官  姜素娥
                                       法  官  楊莉莉
                                       法  官  陳心弘
上為正本係照原本作成。
如不服本判決，應於送達後20日內向本院提出上訴狀並表明上訴
理由，如於本判決宣示後送達前提起上訴者，應於判決送達後20
日內補提上訴理由書（須按他造人數附繕本）。
中    華    民    國    97    年     3    月   20     日
                                       書記官  王英傑


司法院資訊處製作；財團法人民間司法改革基金會備份。
